---
title: "Relatório de análise de dados - Saneamento em TIs"
format: 
  html: 
    self-contained: true
    embed-resources: true
  docx: default
execute:
  echo: false
  warning: false
df-print: paged
lang: pt
---


```{r}
#| label: dados

dd <- here::here("202607_saneamento_tis/dados")

abastecimento <- dd |>
  here::here("tidy/abastecimento.csv") |>
  readr::read_csv()
esgoto <- dd |>
  here::here("tidy/esgoto.csv") |>
  readr::read_csv()
lixo <- dd |>
  here::here("tidy/lixo.csv") |>
  readr::read_csv()

depara <- dd |>
  here::here("raw") |>
  fs::dir_ls(regexp = "Tabela") |>
  readxl::read_excel(skip = 3) |>
  janitor::clean_names() |>
  dplyr::filter(!is.na(codigo_da_terra_indigena)) |>
  dplyr::select(3, 4, 8) |>
  purrr::set_names("cod", "code_indigenous_land", "total_pessoas") |>
  dplyr::mutate(total_pessoas = as.numeric(ifelse(total_pessoas == "-", "0", total_pessoas)))

amazonia <- geobr::read_amazon(2024)
tis_geral <- geobr::read_indigenous_land(2025)
tis <- tis_geral |>
  sf::st_intersection(amazonia) |>
  dplyr::filter_out(abbrev_state == "MS") |>
  dplyr::left_join(depara, dplyr::join_by(code_indigenous_land))
```

## Abastecimento de água

[_Planilha completa_](http://docs.google.com/spreadsheets/d/1IWTFfDYVRuY-Gnm1Lwn3S4ZzpphTJhTBv53h9UFaOMU/edit?gid=1409439538#gid=1409439538)

- Apenas 1/5 da população em TIs na Amazônia Legal tem acesso a abastecimento de água por rede geral de distribuição (@tbl-abastecimento)
- Ao menos 178 TIs não têm acesso à rede geral de distribuição, afetando cerca de 116 mil moradores em 23 mil domicílios, a maioria no Amazonas (@fig-abastecimento, @tbl-sem-rede)
- Dentre essas 178, 51 também não possuem acesso a poços, fontes, nascentes ou minas
- A maioria dos domicílios depende de poços, fontes, nascentes ou minas (26%), rios, açudes, córregos, lagos e igarapés (19%)
- A Coordenação Regional do Xingu é a que apresenta maior proporção de domicílios com acesso a rede geral de distribuição de água, seguida da Coordenação Regional do Norte do Mato Grosso (@tbl-coord)

```{r}
#| label: tbl-abastecimento
#| tbl-cap: "Abastecimento de água em TIs na Amazônia Legal, por domicílios e moradores"

abastecimento |>
  dplyr::summarise(n = sum(n), .by = c(agua, variavel)) |>
  tidyr::pivot_wider(names_from = variavel, values_from = n) |>
  dplyr::arrange(dplyr::desc(moradores)) |>
  dplyr::mutate(
    pct_dom = scales::percent(domicilios / sum(domicilios), accuracy = 0.1),
    pct_mor = scales::percent(moradores / sum(moradores), accuracy = 0.1)
  ) |>
  purrr::set_names("Abastecimento de água", "Domicílios", "Moradores", "% Domicílios", "% Moradores") |>
  knitr::kable()
```

```{r}
#| label: fig-abastecimento-tipo
#| fig-cap: "Abastecimento de água em TIs na Amazônia Legal, por tipo de fonte"

abastecimento |>
  dplyr::summarise(n = sum(n), .by = c(agua, variavel)) |>
  dplyr::mutate(agua = stringr::str_wrap(agua, 20)) |>
  ggplot2::ggplot(ggplot2::aes(y = agua, x = n, fill = variavel)) +
  ggplot2::geom_col(position = "dodge") +
  ggplot2::theme(legend.position = "bottom")
```

```{r}
#| label: fig-abastecimento
#| fig-cap: "TIs sem acesso a rede geral de distribuição de água na Amazônia Legal"

sem_rede <- abastecimento |>
  dplyr::mutate(uf = dplyr::coalesce(abbrev_state, stringr::str_extract(
    terra_indigena_por_unidade_da_federacao, "[A-Z]{2}"
  ))) |>
  dplyr::summarise(
    n = sum(n),
    .by = c(
      code_indigenous_land, name_indigenous_land, uf, fase_ti, agua, variavel
    )
  ) |>
  tidyr::pivot_wider(names_from = variavel, values_from = n) |>
  dplyr::group_by(code_indigenous_land, name_indigenous_land, uf, fase_ti) |>
  dplyr::mutate(
    total_domicilios = sum(domicilios, na.rm = TRUE),
    total_moradores = sum(moradores, na.rm = TRUE)
  ) |>
  dplyr::ungroup() |>
  dplyr::filter(
    agua == "Rede geral de distribuição", total_domicilios > 0,
    total_moradores > 0, domicilios == 0, moradores == 0
  )

tis |>
  dplyr::mutate(sem_rede = dplyr::case_when(
    code_indigenous_land %in% sem_rede$code_indigenous_land ~ "Sem acesso a rede geral"
  )) |>
  ggplot2::ggplot() +
  ggplot2::geom_sf(data = geobr::read_state(2025)) +
  ggplot2::geom_sf(data = geobr::read_amazon(2024), fill = "lightgreen", alpha = .1) +
  ggplot2::geom_sf(ggplot2::aes(fill = sem_rede))
```

```{r}
#| label: tbl-sem-rede
#| tbl-cap: "TIs sem acesso a rede geral de distribuição de água por UF"

sem_rede |>
  dplyr::count(uf, sort = TRUE) |>
  purrr::set_names("UF", "TIs sem acesso a rede geral") |>
  knitr::kable()

```

```{r}
#| label: tbl-sem-poco
#| tbl-cap: "TIs sem acesso a poço, fonte, nascente ou mina, além da rede geral"

sem_poco <- abastecimento |>
  dplyr::mutate(uf = dplyr::coalesce(abbrev_state, stringr::str_extract(
    terra_indigena_por_unidade_da_federacao, "[A-Z]{2}"
  ))) |>
  dplyr::summarise(
    n = sum(n),
    .by = c(
      code_indigenous_land, name_indigenous_land, uf, fase_ti, agua, variavel
    )
  ) |>
  tidyr::pivot_wider(names_from = variavel, values_from = n) |>
  dplyr::group_by(code_indigenous_land, name_indigenous_land, uf, fase_ti) |>
  dplyr::mutate(
    total_domicilios = sum(domicilios, na.rm = TRUE),
    total_moradores = sum(moradores, na.rm = TRUE)
  ) |>
  dplyr::ungroup() |>
  dplyr::filter(
    agua == "Poço, fonte, nascente ou mina", total_domicilios > 0,
    total_moradores > 0, domicilios == 0, moradores == 0
  ) |>
  dplyr::distinct(code_indigenous_land, name_indigenous_land, uf, fase_ti) |>
  dplyr::mutate(sem_poco = "Não")

sem_rede |>
  dplyr::distinct(code_indigenous_land, name_indigenous_land, uf, fase_ti) |>
  dplyr::mutate(sem_rede = "Não") |>
  dplyr::left_join(sem_poco) |>
  dplyr::mutate(sem_poco = dplyr::coalesce(sem_poco, "Sim")) |>
  dplyr::count(sem_rede, sem_poco) |>
  purrr::set_names("Acesso a rede geral", "Acesso a poço, fonte, nascente ou mina", "TIs") |>
  knitr::kable()
```


```{r}
#| label: tbl-top15-rede-ou-poco
#| tbl-cap: "Top 15 TIs com maior proporção de domicílios com acesso a rede geral ou poço, fonte, nascente ou mina"

abastecimento |>
  dplyr::mutate(uf = dplyr::coalesce(abbrev_state, stringr::str_extract(
    terra_indigena_por_unidade_da_federacao, "[A-Z]{2}"
  ))) |>
  dplyr::summarise(
    n = sum(n),
    .by = c(
      code_indigenous_land, name_indigenous_land, uf, fase_ti, agua, variavel
    )
  ) |>
  dplyr::group_by(code_indigenous_land, name_indigenous_land, uf, fase_ti, variavel) |>
  dplyr::mutate(
    total = sum(n, na.rm = TRUE),
    pct = n / total
  ) |>
  dplyr::ungroup() |>
  dplyr::filter(agua %in% c("Rede geral de distribuição", "Poço, fonte, nascente ou mina")) |>
  dplyr::group_by(code_indigenous_land, name_indigenous_land, uf, fase_ti, variavel) |>
  dplyr::mutate(rede_ou_poco = sum(n), pct_rede_ou_poco = rede_ou_poco / total) |>
  dplyr::ungroup() |>
  dplyr::filter(variavel == "domicilios") |>
  dplyr::distinct(code_indigenous_land, name_indigenous_land, uf, fase_ti, total, rede_ou_poco, pct_rede_ou_poco) |>
  dplyr::slice_max(pct_rede_ou_poco, n = 15) |>
  dplyr::transmute(
    name_indigenous_land, uf, total, rede_ou_poco, pct_rede_ou_poco = scales::percent(pct_rede_ou_poco, .1)
  ) |>
  purrr::set_names("TI", "UF", "Total de domicílios mapeados", "Domicílios com acesso a rede ou poço", "% Domicílios com acesso a rede ou poço") |>
  knitr::kable()

```

```{r}
#| label: tbl-coord
#| tbl-cap: "Acesso de domicílios à rede geral de distribuição de água, por coordenação regional"

abastecimento |>
  dplyr::filter(variavel == "domicilios") |>
  dplyr::summarise(
    n = sum(n), .by = c(agua, name_adm_unit)
  ) |>
  dplyr::mutate(total = sum(n), .by = name_adm_unit) |>
  dplyr::mutate(pct = n / total) |>
  dplyr::filter(agua %in% c(
    "Rede geral de distribuição", "Poço, fonte, nascente ou mina", 
    "Rios, açudes, córregos, lagos e igarapés"
  )) |>
  dplyr::select(-n) |>
  tidyr::pivot_wider(names_from = agua, values_from = c(pct)) |>
  dplyr::arrange(dplyr::desc(`Rede geral de distribuição`)) |>
  dplyr::select(1:3) |>
  dplyr::mutate(
    `Rede geral de distribuição` = scales::percent(`Rede geral de distribuição`, accuracy = 0.1)
  ) |>
  dplyr::slice(1:5) |>
  purrr::set_names("Coordenação", "total de domicílios", "% com acesso a rede geral") |>
  knitr::kable()
```

[_Planilha completa_](https://docs.google.com/spreadsheets/d/1IWTFfDYVRuY-Gnm1Lwn3S4ZzpphTJhTBv53h9UFaOMU/edit?gid=402135043#gid=402135043)

## Esgoto

[_Planilha completa_](https://docs.google.com/spreadsheets/d/1IWTFfDYVRuY-Gnm1Lwn3S4ZzpphTJhTBv53h9UFaOMU/edit?gid=238295319#gid=238295319)

- Menos de 1% da população em TIs na Amazônia Legal tem acesso a rede geral de esgoto (@tbl-esgoto)
- 187 mil moradores em 36 mil domicílios dependem de fossa rudimentar ou buraco
- Apenas 71 TIs têm acesso à rede geral, rede pluvial ou fossa ligada à rede de esgoto. Considerando também as fossas sépticas ou fossas filtro não ligadas à rede, o número sobe para 142 TIs
- Manoki (MT) e Rio Mequens(RO) são as TIs com maior proporção de domicílios e moradores com acesso adequado a esgotamento sanitário (rede geral, rede pluvial ou fossa ligada à rede; fossa séptica ou fossa filtro não ligada à rede)
- A Coordenação Regional Roraima é a que apresenta maior proporção de domicílios com acesso a esgotamento sanitário adequado, seguida da Coordenação Regional Cuiabá (@tbl-coord-esgoto)


```{r}
#| label: tbl-esgoto
#| tbl-cap: "Esgotamento sanitário em TIs na Amazônia Legal, por domicílios e moradores"

esgoto |>
  dplyr::summarise(n = sum(n), .by = c(esgoto, variavel)) |>
  tidyr::pivot_wider(names_from = variavel, values_from = n) |>
  dplyr::arrange(dplyr::desc(moradores)) |>
  dplyr::mutate(
    pct_dom = scales::percent(domicilios / sum(domicilios), accuracy = 0.1),
    pct_mor = scales::percent(moradores / sum(moradores), accuracy = 0.1)
  ) |>
  purrr::set_names("Esgotamento sanitário", "Domicílios", "Moradores", "% Domicílios", "% Moradores") |>
  knitr::kable()
```


```{r}
#| label: tbl-esgoto-uf
#| tbl-cap: "TIs com acesso a rede geral de esgoto, rede pluvial ou fossa ligada à rede, por UF"

esgoto |>
  dplyr::mutate(uf = dplyr::coalesce(abbrev_state, stringr::str_extract(
    terra_indigena_por_unidade_da_federacao, "[A-Z]{2}"
  ))) |>
  dplyr::summarise(
    n = sum(n),
    .by = c(
      code_indigenous_land, name_indigenous_land, uf, fase_ti, esgoto, variavel
    )
  ) |>
  tidyr::pivot_wider(names_from = variavel, values_from = n) |>
  dplyr::group_by(code_indigenous_land, name_indigenous_land, uf, fase_ti) |>
  dplyr::mutate(
    total_domicilios = sum(domicilios, na.rm = TRUE),
    total_moradores = sum(moradores, na.rm = TRUE)
  ) |>
  dplyr::ungroup() |>
  dplyr::filter(
    esgoto == "Rede geral, rede pluvial ou fossa ligada à rede",
    # total_domicilios > 0, total_moradores > 0,
    (domicilios > 0 | moradores > 0)
  ) |>
  dplyr::distinct(code_indigenous_land, name_indigenous_land, fase_ti, uf) |>
  dplyr::count(uf, sort = TRUE) |>
  purrr::set_names("UF", "TIs") |>
  knitr::kable()
```

```{r}
#| label: tbl-top10-esgoto
#| tbl-cap: "Top 10 TIs com maior proporção de moradores com acesso a rede geral de esgoto, rede pluvial, fossa ligada à rede ou fossa séptica/fossa filtro não ligada à rede"

esgoto |>
  dplyr::mutate(uf = dplyr::coalesce(abbrev_state, stringr::str_extract(
    terra_indigena_por_unidade_da_federacao, "[A-Z]{2}"
  ))) |>
  dplyr::summarise(
    n = sum(n),
    .by = c(
      code_indigenous_land, name_indigenous_land, uf, fase_ti, esgoto, variavel
    )
  ) |>
  tidyr::pivot_wider(names_from = variavel, values_from = n) |>
  dplyr::group_by(code_indigenous_land, name_indigenous_land, uf, fase_ti) |>
  dplyr::mutate(
    total_domicilios = sum(domicilios, na.rm = TRUE),
    total_moradores = sum(moradores, na.rm = TRUE)
  ) |>
  dplyr::ungroup() |>
  dplyr::filter(
    esgoto %in% c(
      "Rede geral, rede pluvial ou fossa ligada à rede",
      "Fossa séptica ou fossa filtro não ligada à rede"
    ),
    (domicilios > 0 | moradores > 0)
  ) |>
  dplyr::group_by(code_indigenous_land, name_indigenous_land, uf, fase_ti) |>
  dplyr::mutate(
    domicilios = sum(domicilios, na.rm = TRUE), 
    moradores = sum(moradores, na.rm = TRUE)
  ) |>
  dplyr::ungroup() |>
  dplyr::select(-esgoto) |>
  dplyr::distinct() |>
  dplyr::mutate(pct_dom = domicilios / total_domicilios, pct_mor = moradores / total_moradores) |>
  dplyr::slice_max(pct_mor, n = 10) |>
  dplyr::transmute(name_indigenous_land, uf, total_moradores, pct_mor = scales::percent(pct_mor, .1)) |>
  purrr::set_names("TI", "UF", "Total de moradores mapeados", "% com acesso a esgotamento adequado") |>
  knitr::kable()
 
```


```{r}
#| label: tbl-coord-esgoto
#| tbl-cap: "Acesso de domicílios à rede geral de esgoto, rede pluvial, fossa ligada à rede ou fossa séptica/fossa filtro não ligada à rede, por coordenação regional"

esgoto |>
  dplyr::filter(variavel == "domicilios") |>
  dplyr::summarise(
    n = sum(n), .by = c(esgoto, name_adm_unit)
  ) |>
  dplyr::mutate(total = sum(n), .by = name_adm_unit) |>
  dplyr::filter(esgoto %in% c(
    "Rede geral, rede pluvial ou fossa ligada à rede",
    "Fossa séptica ou fossa filtro não ligada à rede"
  )) |>
  dplyr::group_by(name_adm_unit, total) |>
  dplyr::summarise(esgoto = sum(n), .groups = "drop") |>
  dplyr::mutate(pct = esgoto / total) |>
  # clipr::write_clip()
  dplyr::select(-esgoto) |>
  dplyr::slice_max(pct, n = 5) |>
  dplyr::mutate(pct = scales::percent(pct, .1)) |>
  purrr::set_names("Coordenação", "total de domicílios", "% esgotamento adequado") |>
  knitr::kable()
```

```{r}
#| label: fig-esgoto
#| fig-cap: "% de moradores com acesso a rede geral de esgoto, rede pluvial ou fossa ligada à rede, por TI"

pct_rede_esgoto <- esgoto |>
  dplyr::mutate(uf = dplyr::coalesce(abbrev_state, stringr::str_extract(
    terra_indigena_por_unidade_da_federacao, "[A-Z]{2}"
  ))) |>
  dplyr::summarise(
    n = sum(n),
    .by = c(
      code_indigenous_land,esgoto, variavel
    )
  ) |>
  tidyr::pivot_wider(names_from = variavel, values_from = n) |>
  dplyr::group_by(code_indigenous_land) |>
  dplyr::mutate(
    total_domicilios = sum(domicilios, na.rm = TRUE),
    total_moradores = sum(moradores, na.rm = TRUE)
  ) |>
  dplyr::ungroup() |>
  dplyr::filter(
    esgoto == "Rede geral, rede pluvial ou fossa ligada à rede"
  ) |>
  dplyr::mutate(pct_dom = domicilios / total_domicilios, pct_mor = moradores / total_moradores) |>
  dplyr::distinct(code_indigenous_land, pct_mor, pct_dom)

tis |>
  dplyr::left_join(pct_rede_esgoto) |>
  ggplot2::ggplot() +
  ggplot2::geom_sf(data = geobr::read_state(2025)) +
  ggplot2::geom_sf(data = geobr::read_amazon(2024), fill = "lightgreen", alpha = .1) +
  ggplot2::geom_sf(ggplot2::aes(fill = pct_mor)) +
  ggplot2::scale_fill_viridis_c(trans = "sqrt", option = "plasma", labels = scales::percent)

```

## Lixo

- A maioria dos domicílios e moradores em TIs na Amazônia Legal não têm acesso a coleta de lixo (@tbl-lixo)
- Mais de 78% dos domicílios queimam seus lixos na propriedade, com coleta de lixo em apenas 7,9% dos domicílios
- 251 (71%) TIs na Amazônia Legal não têm acesso a coleta de lixo, afetando cerca de 184 mil moradores em 34 mil domicílios (@fig-lixo)
- 102 TIs contam com caçamba ou coleta por serviço de limpeza (46 mil domicílios, 241 mil moradores)
- Coordenacao Regional Araguaia Tocantins tem a maior taxa de domicílios com coleta de lixo (@tbl-coord-lixo)

[Planilha completa](https://docs.google.com/spreadsheets/d/1IWTFfDYVRuY-Gnm1Lwn3S4ZzpphTJhTBv53h9UFaOMU/edit?gid=132532012#gid=132532012)

```{r}
#| label: tbl-lixo
#| tbl-cap: "Acesso a coleta de lixo, por moradores e domicílios em TIs na Amazônia Legal"

lixo |>
  dplyr::summarise(n = sum(n), .by = c(lixo, variavel)) |>
  tidyr::pivot_wider(names_from = variavel, values_from = n) |>
  dplyr::arrange(dplyr::desc(moradores)) |>
  dplyr::filter(lixo != "Coletado") |>
  dplyr::mutate(
    pct_dom = scales::percent(domicilios / sum(domicilios), accuracy = 0.1),
    pct_mor = scales::percent(moradores / sum(moradores), accuracy = 0.1)
  ) |>
  purrr::set_names("Lixo", "Domicílios", "Moradores", "% Domicílios", "% Moradores") |>
  knitr::kable()
```


```{r}
#| label: fig-lixo
#| fig-cap: "Domicílios sem acesso a coleta de lixo, por TI"

sem_coleta <- lixo |>
  dplyr::summarise(
    n = sum(n), .by = c(code_indigenous_land, terra_indigena_por_unidade_da_federacao, lixo)
  ) |>
  tidyr::pivot_wider(names_from = lixo, values_from = n) |>
  dplyr::filter(`Coletado` == 0)

tis |>
  dplyr::mutate(sem_coleta = dplyr::case_when(
    code_indigenous_land %in% sem_coleta$code_indigenous_land ~ "Sem acesso a coleta de lixo"
  )) |>
  ggplot2::ggplot() +
  ggplot2::geom_sf(data = geobr::read_state(2025)) +
  ggplot2::geom_sf(data = geobr::read_amazon(2024), fill = "lightgreen", alpha = .1) +
  ggplot2::geom_sf(ggplot2::aes(fill = sem_coleta))
```


```{r}
#| label: tbl-top15-lixo
#| tbl-cap: "Top 15 TIs com maior proporção de moradores com acesso a coleta de lixo"

pct_coleta_lixo <- lixo |>
  dplyr::filter(!lixo %in% c(
    "Coletado no domicílio por serviço de limpeza",
    "Depositado em caçamba de serviço de limpeza"
  )) |>
  dplyr::summarise(
    n = sum(n),
    .by = c(
      code_indigenous_land, terra_indigena_por_unidade_da_federacao, lixo, variavel
    )
  ) |>
  tidyr::pivot_wider(names_from = variavel, values_from = n) |>
  dplyr::group_by(code_indigenous_land, terra_indigena_por_unidade_da_federacao) |>
  dplyr::mutate(
    total_domicilios = sum(domicilios, na.rm = TRUE),
    total_moradores = sum(moradores, na.rm = TRUE)
  ) |>
  dplyr::ungroup() |>
  dplyr::filter(
    lixo == "Coletado"
  ) |>
  dplyr::mutate(pct_dom = domicilios / total_domicilios, pct_mor = moradores / total_moradores) |>
  dplyr::distinct(code_indigenous_land, terra_indigena_por_unidade_da_federacao, pct_mor, pct_dom)


# lixo |>
#   dplyr::filter(!lixo %in% c(
#     "Coletado no domicílio por serviço de limpeza",
#     "Depositado em caçamba de serviço de limpeza"
#   )) |>
#   dplyr::summarise(
#     n = sum(n),
#     .by = c(
#       code_indigenous_land, terra_indigena_por_unidade_da_federacao, lixo, variavel
#     )
#   ) |>
#   tidyr::pivot_wider(names_from = variavel, values_from = n) |>
#   dplyr::group_by(code_indigenous_land, terra_indigena_por_unidade_da_federacao) |>
#   dplyr::mutate(
#     total_domicilios = sum(domicilios, na.rm = TRUE),
#     total_moradores = sum(moradores, na.rm = TRUE)
#   ) |>
#   dplyr::ungroup() |>
#   dplyr::filter(
#     lixo == "Coletado"
#   ) |>
#   dplyr::mutate(pct_dom = domicilios / total_domicilios, pct_mor = moradores / total_moradores) |>
#   clipr::write_clip()

pct_coleta_lixo |>
  dplyr::slice_max(pct_mor, n = 15) |>
  dplyr::mutate(
    pct_mor = scales::percent(pct_mor, .1),
    pct_dom = scales::percent(pct_dom, .1)
  ) |>
  dplyr::select(-code_indigenous_land) |>
  purrr::set_names("TI", "Moradores com coleta", "Domicílios com coleta") |>
  knitr::kable()

```

```{r}
#| label: fig-lixo-pct
#| fig-cap: "% de moradores com acesso a coleta de lixo, por TI"

tis |>
  dplyr::left_join(pct_coleta_lixo) |>
  ggplot2::ggplot() +
  ggplot2::geom_sf(data = geobr::read_state(2025)) +
  ggplot2::geom_sf(data = geobr::read_amazon(2024), fill = "lightgreen", alpha = .1) +
  ggplot2::geom_sf(ggplot2::aes(fill = pct_mor)) +
  ggplot2::scale_fill_viridis_c(trans = "sqrt", option = "plasma", labels = scales::percent)
```

```{r}
#| label: tbl-coord-lixo
#| tbl-cap: "Coordenações com maior taxa de acesso de domicílios a coleta de lixo"

lixo |>
  dplyr::filter(lixo != "Coletado") |>
  dplyr::summarise(
    n = sum(n), .by = c(lixo, variavel, name_adm_unit)
  ) |>
  dplyr::mutate(total = sum(n), .by = c(name_adm_unit, variavel)) |>
  dplyr::filter(lixo %in% c(
    "Coletado no domicílio por serviço de limpeza",
    "Depositado em caçamba de serviço de limpeza"
  )) |>
  dplyr::group_by(name_adm_unit, variavel, total) |>
  dplyr::summarise(lixo = sum(n), .groups = "drop") |>
  tidyr::pivot_wider(names_from = variavel, values_from = c(total, lixo)) |>
  dplyr::mutate(
    pct_dom = lixo_domicilios / total_domicilios,
    pct_mor = lixo_moradores / total_moradores
  ) |>
  # clipr::write_clip()
  dplyr::select(-total_domicilios, -total_moradores) |>
  dplyr::slice_max(pct_dom, n = 5) |>
  dplyr::mutate(dplyr::across(dplyr::starts_with("pct"), \(x) scales::percent(x, .1))) |>
  purrr::set_names("Coordenação", "Domicílios com coleta", "Moradores com coleta", "% domicílios", "% moradores") |>
  knitr::kable()
```

[Planilha completa](https://docs.google.com/spreadsheets/d/1IWTFfDYVRuY-Gnm1Lwn3S4ZzpphTJhTBv53h9UFaOMU/edit?gid=1069572450#gid=1069572450)