---
title: "Relatório de análise de dados - Projetos de carbono e mineração"
format:
  html:
    self-contained: true
    embed-resources: true
  docx: default
  pdf: default
  
execute:
  echo: false
  warning: false
df-print: paged
lang: pt
---

```{r}
#| label: dados

library(sf)
sf::sf_use_s2(FALSE)

raw <- here::here("2025_06-carbono_sujo/data-raw")
tidy <- here::here("2025_06-carbono_sujo/data-tidy")

dados <- readr::read_rds(here::here(tidy, "dados.rds"))
tbl <- tibble::as_tibble(dados)
creditos_sem_anm <- readr::read_rds(here::here(tidy, "creditos_sem_anm.rds")) 

```

## Projetos de carbono em áreas de mineração

```{r}
#| label: big-num

total_inter <- dados |>
  tibble::as_tibble() |>
  dplyr::distinct(id_projeto) |>
  nrow()

total_anm <- dados |>
  tibble::as_tibble() |>
  dplyr::distinct(PROCESSO) |>
  nrow()

total_area <- dados |>
  sf::st_union() |>
  sf::st_area() |>
  units::set_units(ha) |>
  as.numeric()

# dados_sem_eco <- dados |>
#   dplyr::filter(
#     !is.na(vcu_serialNumbers), 
#     empresa_certificadora != "Cercarbono"
#   )

creditos <- tbl |>
  dplyr::filter(
    !is.na(vcu_serialNumbers), 
    empresa_certificadora != "Cercarbono"
  ) |>
  dplyr::distinct(vcu_serialNumbers, .keep_all = TRUE) |>
  dplyr::summarise(
    vcu_quantity = sum(vcu_quantity),
    .by = c(id_projeto, nome_projeto)
  ) |>
  dplyr::arrange(dplyr::desc(vcu_quantity)) 



total_creditos <- sum(creditos$vcu_quantity)

creditos_sem_anm <- creditos_sem_anm |>
  dplyr::filter(
    !is.na(serialNumbers),
    empresa_certificadora != "Cercarbono"
  ) |>
  dplyr::distinct(serialNumbers, .keep_all = TRUE) |>
  dplyr::summarise(
    quantity = sum(quantity),
    .by = c(id_projeto, resourceName)
  ) |>
  dplyr::arrange(dplyr::desc(quantity))

total_creditos_sem_anm <- sum(creditos_sem_anm$quantity)

pct_carbono_mineracao <- total_creditos / (total_creditos + total_creditos_sem_anm)

```

- Total de `r total_inter` projetos de carbono têm alguma intersecção com áreas de mineração
- São `r total_anm` áreas de mineração em algum estado de licenciamento com projetos de carbono
- Desses projetos, 30 comercializaram créditos de carbono, totalizando `r scales::number(total_creditos)` toneladas de carbono supostamente compensado (@tbl-vcu).
- Das entidades identificadas, o maior comprador de créditos em projetos de carbono em áreas de mineração é a Companhia de Navegação Norsul (@tbl-compra, tabela completa [aqui](https://docs.google.com/spreadsheets/d/1MClu8UinIoJNutZ0pt0YBkZ4W1Ni3h7hCsFjX_p99yg/edit?gid=1819096323#gid=1819096323))
- Do total de créditos comercializados na Amazônia, `r scales::percent(pct_carbono_mineracao)` estão em projetos em áreas de mineração

```{r}
#| label: tbl-vcu
#| tbl-cap: Total de créditos de carbono comercializados por projeto

creditos |>
  janitor::adorn_totals() |>
  dplyr::mutate(vcu_quantity = scales::number(vcu_quantity)) |>
  knitr::kable()
```

```{r}
#| label: tbl-cred-sem
#| tbl-cap: Créditos comercializados (sem Eco) em projetos sem áreas de mineração

creditos_sem_anm |>
  janitor::adorn_totals() |>
  dplyr::mutate(vcu_quantity = scales::number(quantity)) |>
  knitr::kable()
```
```{r}
#| label: tbl-cred
#| tbl-cap: Comparação de créditos comercializados (sem Eco)

tibble::tibble(
  com_mineracao = sum(creditos$vcu_quantity),
  sem_mineracao = sum(creditos_sem_anm$quantity)
) |>
  tidyr::pivot_longer(1:2) |>
  dplyr::mutate(pct = value / sum(value)) |>
  janitor::adorn_totals() |>
  dplyr::mutate(value = scales::number(value), pct = scales::percent(pct)) |>
  purrr::set_names("", "Créditos", "%") |>
  knitr::kable()

```




```{r}
#| label: tbl-compra
#| tbl-cap: Quem comprou créditos de projetos em áreas de mineração

tbl |>
  dplyr::distinct(
    vcu_serialNumbers, id_projeto, nome_projeto, vcu_retirementBeneficiary, 
    vcu_quantity, empresa_certificadora
  ) |>
  dplyr::filter(
    !is.na(vcu_serialNumbers),
    empresa_certificadora != "Cercarbono"
  ) |>
  dplyr::summarise(
    vcu_quantity = sum(vcu_quantity),
    # .by = c(vcu_retirementBeneficiary, id_projeto, nome_projeto)
    .by = c(vcu_retirementBeneficiary)
  ) |>
  # clipr::write_clip()
  dplyr::slice_max(vcu_quantity, n = 10) |>
  dplyr::mutate(vcu_quantity = scales::number(vcu_quantity)) |>
  knitr::kable()

```


Alguns desses créditos constam como _cancelados_ (e não _retired_). Precisamos 
entender melhor a diferença entre os dois. Considerando essas informações, o 
panorama muda (@tbl-cancel):

- No total, foram 2,2 bilhões de toneladas comercializados cancelados e 1,6 bilhão cancelados
- O FLORESTAL SANTA MARIA é o projeto com a maior quantidade de créditos comercializados cancelados

```{r}
#| label: tbl-cancel
#| tbl-cap: Créditos cancelados por projeto

tbl |>
  dplyr::filter(
    !is.na(vcu_serialNumbers),
    empresa_certificadora != "Cercarbono"
  ) |>
  dplyr::distinct(
    vcu_serialNumbers, id_projeto, nome_projeto, vcu_retirementBeneficiary, 
    vcu_quantity, vcu_retiredCancelled
  ) |>
  dplyr::summarise(
    vcu_quantity = sum(vcu_quantity, na.rm = TRUE),
    .by = c(id_projeto, nome_projeto, vcu_retiredCancelled)
  ) |>
  tidyr::pivot_wider(
    names_from = vcu_retiredCancelled, values_from = vcu_quantity, 
    names_prefix = "cancelado_"
  ) |>
  dplyr::arrange(dplyr::desc(cancelado_TRUE)) |>
  janitor::adorn_totals() |>
  dplyr::mutate(
    cancelado_TRUE = scales::number(cancelado_TRUE), 
    cancelado_FALSE = scales::number(cancelado_FALSE)
  ) |>
  knitr::kable()
```


### Área total

- São mais de `r scales::number(total_area)` hectares em regiões pertencentes a ambos projetos e áreas de mineração
- Os projetos de carbono que abrangem uma maior área de mineração são Jari/Pará REDD+ Project, Boa Fé REDD Project e Amazônidas REDD+ AUDD Grouped Project. A lista completa dos projetos de carbono, empresas responsáveis por processos minerários e suas respectivas áreas de intersecção podem ser encontradas [aqui](https://docs.google.com/spreadsheets/d/1MClu8UinIoJNutZ0pt0YBkZ4W1Ni3h7hCsFjX_p99yg/edit?usp=drive_link).

```{r}
#| label: tbl-projetos
#| tbl-cap: 10 projetos com maior área de intersecção com áreas de mineração

tbl_projetos <- readr::read_rds(here::here(tidy, "tbl_projetos.rds"))
tbl_projetos |>
  dplyr::arrange(dplyr::desc(area)) |>
  # clipr::write_clip()
  dplyr::slice_max(area, n = 10) |>
  dplyr::mutate(
    area = scales::number(as.numeric(area)), 
    pct_area = scales::percent(pct_area)
  ) |>
  knitr::kable()

```


```{r}
#| label: tbl-emp
#| tbl-cap: 10 empresas responsáveis pelos processos minerários com maior área dentro de projetos de carbono

dados |>
  dplyr::group_by(PROCESSO, UF, anm_nome) |>
  dplyr::summarise() |>
  dplyr::ungroup() |>
  dplyr::mutate(area = units::set_units(sf::st_area(geometry), ha)) |>
  dplyr::arrange(dplyr::desc(area)) |>
  dplyr::as_tibble() |>
  dplyr::select(-geometry) |>
  # clipr::write_clip()
  dplyr::slice_max(area, n = 10) |>
  dplyr::mutate(area = scales::number(as.numeric(area, 1))) |>
  knitr::kable()

```

```{r}
#| label: fig-maisa
#| fig-cap: Projeto Maísa (amarelo) e áreas de mineração (vermelho)

maisa <- here::here(raw, "projetos_shp") |>
  fs::dir_ls(regexp = "1329\\.shp") |>
  sf::read_sf()
anm_maisa <- here::here(raw, "anm_ativos") |>
  sf::read_sf() |>
  sf::st_zm() |>
  sf::st_make_valid() |>
  sf::st_crop(xmin = -49.6, xmax = -49.2, ymin = -3.5, ymax = -3)
  
maisa |>
  ggplot2::ggplot() +
  ggplot2::geom_sf(fill = "yellow", alpha =.8) +
  ggplot2::geom_sf(data = anm_maisa, fill = "red", alpha = .2) +
  ggplot2::coord_sf(xlim = c(-49.6, -49.2), ylim = c(-3.5, -3), expand = FALSE)

```

```{r}
#| label: fig-jari
#| fig-cap: Projeto Jari/Pará (amarelo) e áreas de mineração (vermelho)

jari <- here::here(raw, "projetos_shp") |>
  fs::dir_ls(regexp = "1811\\.shp") |>
  sf::read_sf()
anm_jari <- here::here(raw, "anm_ativos") |>
  sf::read_sf() |>
  sf::st_zm() |>
  sf::st_make_valid() |>
  sf::st_crop(xmin = -53.4, xmax = -51.8, ymin = -1.6, ymax = -0.4)

jari |>
  ggplot2::ggplot() +
  ggplot2::geom_sf(fill = "yellow", alpha =.8) +
  ggplot2::geom_sf(data = anm_jari, fill = "red", alpha = .2) +
  ggplot2::coord_sf(xlim = c(-53.4, -51.8), ylim = c(-1.6, -0.4), expand = FALSE)

```

## Fase de requerimento

Por fase de requerimento, a maior parte se concentra nos processos com autorização de pesquisa (@tbl-fase).


```{r}
#| label: tbl-fase
#| tbl-cap: Área de intersecção por fase de requerimento

tbl_fase <- readr::read_rds(here::here(tidy, "tbl_fase.rds"))
tbl_fase |>
  dplyr::mutate(
    pct = scales::percent(area / sum(area), .1),
    area = scales::number(area)
  ) |>
  knitr::kable()
```

## Status do projeto de carbono

```{r}
#| label: tbl-status
#| tbl-cap: Área de intersecção por status do projeto

dados |>
  dplyr::group_by(status) |>
  dplyr::summarise(projetos = dplyr::n_distinct(id_projeto)) |>
  dplyr::ungroup() |>
  dplyr::mutate(area = as.numeric(units::set_units(sf::st_area(geometry), ha))) |>
  tibble::as_tibble() |>
  dplyr::select(-geometry) |>
  dplyr::arrange(dplyr::desc(area)) |>
  dplyr::mutate(
    pct_area = scales::percent(area / sum(area), .1),
    area = scales::number(area)
  ) |>
  knitr::kable()
```

## Datas

- [68 projetos de carbono](https://docs.google.com/spreadsheets/d/1MClu8UinIoJNutZ0pt0YBkZ4W1Ni3h7hCsFjX_p99yg/edit?gid=1997971944#gid=1997971944) (93%) têm data posterior à área de mineração
- 208 (28%) [processos de mineração](https://docs.google.com/spreadsheets/d/1MClu8UinIoJNutZ0pt0YBkZ4W1Ni3h7hCsFjX_p99yg/edit?gid=986656238#gid=986656238) com intersecção de projetos de carbono foram instalados depois do início de projetos de carbono 


```{r}
# tbl |>
#   dplyr::transmute(
#     ano_anm = ANO, periodo_projeto, 
#     inicio_projeto = as.integer(stringr::str_extract(periodo_projeto, "^[0-9]+")),
#     id_projeto, nome_projeto, FASE, PROCESSO
#   ) |>
#   dplyr::filter(ano_anm < inicio_projeto) |>
#   dplyr::mutate(dif = inicio_projeto - ano_anm) |>
#   dplyr::group_by(id_projeto, nome_projeto) |> 
#   dplyr::slice_max(dif, with_ties = FALSE) |>
#   dplyr::ungroup() |>
#   dplyr::select(id_projeto, nome_projeto, ano_anm, periodo_projeto) |>
#   clipr::write_clip()

```

```{r}
# tbl |>
#   dplyr::transmute(
#     ano_anm = ANO, periodo_projeto, 
#     inicio_projeto = as.integer(stringr::str_extract(periodo_projeto, "^[0-9]+")),
#     id_projeto, nome_projeto, FASE, PROCESSO
#   ) |>
#   dplyr::filter(ano_anm > inicio_projeto) |>
#   dplyr::mutate(dif = ano_anm - inicio_projeto) |>
#   dplyr::group_by(PROCESSO, FASE) |> 
#   dplyr::slice_max(dif, with_ties = FALSE) |>
#   dplyr::ungroup() |>
#   dplyr::distinct(PROCESSO, FASE, ano_anm, periodo_projeto) |>
#   clipr::write_clip()

```

## Áreas degradadas

```{r}
#| label: deg

dados_deg <- readr::read_rds(here::here(tidy, "dados_degradacao.rds"))

dados_deg <- dados_deg |>
  dplyr::mutate(area = units::set_units(sf::st_area(geometry), ha))
  
area_deg <- dados_deg |>
  tibble::as_tibble() |>
  dplyr::summarise(area = sum(area), .by = c(id_projeto, nome_projeto)) |>
  dplyr::arrange(dplyr::desc(area)) |>
  dplyr::mutate(area = as.numeric(area)) |>
  dplyr::filter(area > 0.1) |>
  dplyr::arrange(dplyr::desc(area)) 
```

- Dentre os 73 projetos identificados com alguma sobreposição com áreas de mineração, 37 apresentaram áreas degradadas em 2024, segundo dados do Imazon, sendo que em 28 dos projetos a área degradada é superior a 100 hectares (@tbl-deg)
- No total, são `r scales::number(sum(area_deg$area))` hectares degradados em áreas que em teoria deveriam ser preservadas, por estarem no período de vigência dos projetos

```{r}
#| label: tbl-deg
#| tbl-cap: Área degradada (ha) em projetos de carbono

area_projetos <- readr::read_rds(here::here(tidy, "area_projetos.rds"))

area_deg |>
  dplyr::left_join(area_projetos) |>
  dplyr::mutate(
    area_projeto_hectares = as.numeric(area_projeto_hectares),
    pct = area / area_projeto_hectares,    
    pct = scales::percent(pct, .1)
  ) |>
  dplyr::arrange(dplyr::desc(area)) |>
  dplyr::mutate(
    dplyr::across(dplyr::matches("area"), 
    \(x) scales::number(x, 1))
  ) |>
  knitr::kable()
```

