---
title: "Relatório de análise de dados - Áreas de risco"
format:
  html:
    self-contained: true
    embed-resources: true
  docx: default
  pdf: default
  
execute:
  echo: false
  warning: false
df-print: paged
lang: pt
---

```{r}
#| label: dados

library(sf)

raw <- here::here("2025_06-vulneraveis/data-raw")
tidy <- here::here("2025_06-vulneraveis/data-tidy")
mun <- geobr::read_municipality(year = 2022)
censo <- here::here(tidy, "censo2022.rds") |>
  readr::read_rds() |>
  dplyr::mutate(id_municipio = as.character(id_municipio))
risco <- readr::read_rds(here::here(tidy, "risco.rds"))
risco_censo <- readr::read_rds(here::here(tidy, "risco_censo.rds")) |>
  dplyr::mutate(id_setor_censitario = as.numeric(CD_SETOR))
dict <- raw |>
  here::here("dicionario_de_dados_agregados_por_setores_censitarios.xlsx") |>
  readxl::read_excel(sheet = 3) |>
  janitor::clean_names()

```

As áreas de risco geológico foram mapeadas pelo SGB (Serviço Geológico do 
Brasil) em todo o território nacional. No total, são 374 municípios mapeados na 
região amazônica até o momento, dos quais 290 têm áreas de risco geológico.

Os municípios a serem monitorados são determinados pelo governo federal, 
conforme diretrizes estabelecidas pela Lei 12.608/2012, ou a pedido da
Defesa Civil, e concentram a maioria dos desastres naturais, devido a riscos
hidrogeológicos, envolvendo edificações.

As áreas são identificadas a partir de mapas, imagens de satélite e trabalho em 
campo, em parceria com a Defesa Civil, prefeitura ou outra entidade local. 
Os polígonos são determinados pela equipe _in loco_, a partir de informações 
como as características morfológicas do terreno, sinais de movimentação e 
instabilidade nas encostas e taludes, análise de vulnerabilidade de construção 
das moradias, presença de corpos d’água e recorrência dos eventos hidrológicos, 
histórico da ocorrência de eventos geológicos no local, etc.

Os tipos de risco identificado pela equipe do SGB e sua classificação no código
brasileiro de desastre são:

```{r}
risco |>
  dplyr::distinct(tipolo_g1, cobrade_01) |>
  dplyr::arrange(cobrade_01) |>
  knitr::kable()
```

- Alagamento (hidrológico)
- Colapso (geológico)
- Corrida de massa (geológico)
- Deslizamento (geológico)
- Enchente (hidrológico)
- Enxurrada (hidrológico)
- Erosão (geológico)
- Inundação (hidrológico)
- Queda (geológico)
- Rastejo (geológico)
- Subsidência (geológico)

Referências: 

- [Entenda a diferença entre os tipos de desastres naturais e tecnológicos registrados no Brasil](https://www.gov.br/mdr/pt-br/ultimas-noticias/entenda-a-diferenca-entre-os-tipos-de-desastres-naturais-e-tecnologicos-registrados-no-brasil)
- [Classificação de desastres: brasileira (COBRADE) e internacional](https://escriba.ipt.br/pdf/175230.pdf)

```{r}
#| label: fig-risco
#| fig-cap: Áreas de risco na Amazônia

amazonia <- geobr::read_amazon()
mun_amazonia <- sf::st_crop(mun, amazonia, mask = TRUE)

mun_amazonia |>
  ggplot2::ggplot() +
  ggplot2::geom_sf(fill = "green", alpha = .3, color = "gray90") +
  ggplot2::geom_sf(data = risco, fill = "red", color = "red") +
  ggplot2::theme_minimal()
```

## Áreas de risco têm maior prevalência em setores urbanos

As regiões mapeadas, em sua maioria urbanas, são classificadas como risco 
**alto** ou **muito alto**, a depender do nível de gravidade e urgência da 
situação.

Apesar de 64% dos setores censitários nos 290 municípios monitorados serem 
considerados urbanos, o percentual de setores urbanos em áreas de risco é 
significativamente maior: 89% (@tbl-rural).

```{r}
#| label: tbl-rural
#| tbl-cap: Classificação do IBGE dos setores censitários impactados por áreas de risco e classificação geral dos setores de municípios monitorados, desconsiderando informação de risco

rural_urbano <- censo |>
  dplyr::distinct(id_setor_censitario, SITUACAO)
sem_risco <- censo |>
  dplyr::count(SITUACAO, name = "Sem risco")
risco_censo |>
  dplyr::distinct(id_setor_censitario, grau_risco) |>
  dplyr::left_join(rural_urbano) |>
  dplyr::summarise(
    n = dplyr::n_distinct(id_setor_censitario), 
    .by = c(SITUACAO, grau_risco)
  ) |>
  tidyr::pivot_wider(names_from = grau_risco, values_from = n) |>
  janitor::adorn_totals("col") |>
  dplyr::left_join(sem_risco) |>
  dplyr::mutate(
    Alto = stringr::str_glue("{Alto} ({scales::percent(Alto / sum(Alto))})"),
    `Muito alto` = stringr::str_glue("{`Muito alto`} ({scales::percent(`Muito alto` / sum(`Muito alto`))})"),
    Total = stringr::str_glue("{Total} ({scales::percent(Total / sum(Total))})"),
    `Sem risco` = stringr::str_glue("{`Sem risco`} ({scales::percent(`Sem risco` / sum(`Sem risco`))})")
  ) |>
  purrr::set_names("Classificação", "Alto", "Muito alto", "Alto + Muito alto", "Classificação geral") |>
  knitr::kable()
```

As áreas de risco foram analisadas a partir do cruzamento espacial dos dados com 
os setores censitários do Censo 2022. As informações do censo que foram 
analisadas são:

- Tipo de domicílio
- Tipo de setor censitário
- Acesso a rede de esgoto
- Coleta de lixo
- Pessoas alfabetizadas
- Faixa etária
- Cor ou raça
- Gênero da pessoa responsável pelo domicílio

O total de pessoas afetadas em áreas de risco é uma **estimativa** a partir da
proporção equivalente que a área de risco ocupa dos setores censitários. Por
exemplo, se uma área de risco ocupa 10% da área de um setor censitário com 20 
pessoas, é considerado neste caso que 2 pessoas estão nessa área de risco.

## Perfil das áreas de risco

```{r}
#| label: perfil

total <- risco_censo |>
  dplyr::mutate(pessoas = v0001 * pct_area_risco) |>
  dplyr::pull(pessoas) |>
  sum()
alto <- risco_censo |>
  dplyr::mutate(pessoas = v0001 * pct_area_risco) |>
  dplyr::filter(grau_risco == "Alto") |>
  dplyr::pull(pessoas) |>
  sum()
muito <- risco_censo |>
  dplyr::mutate(pessoas = v0001 * pct_area_risco) |>
  dplyr::filter(grau_risco == "Muito alto") |>
  dplyr::pull(pessoas) |>
  sum()
n_munis <- length(unique(risco$cd_geocmu))

munis_uf <- geobr::read_municipality(year = 2022) |>
  dplyr::as_tibble() |>
  dplyr::summarise(.by = abbrev_state, total = dplyr::n_distinct(code_muni)) 

uf <- risco_censo |>
  tibble::as_tibble() |>
  dplyr::mutate(pessoas = v0001 * pct_area_risco) |>
  dplyr::summarise(.by = uf, pessoas = sum(pessoas)) |>
  dplyr::arrange(pessoas) |>
  dplyr::mutate(
    uf = forcats::fct_reorder(uf, pessoas),
    pessoas = scales::number(pessoas)
  )

# muni_uf <- risco_censo |>
#   tibble::as_tibble() |>
#   dplyr::summarise(.by = uf, n = dplyr::n_distinct(cd_geocmu)) |>
#   dplyr::left_join(munis_uf, dplyr::join_by(uf == abbrev_state)) |>
#   dplyr::mutate(pct = n / total) |>
#   dplyr::arrange(pct) |>
#   dplyr::mutate(
#     n = scales::number(n),
#     uf = forcats::fct_reorder(uf, pct),
#     pct = scales::percent(pct, 1)
#   )

muni_uf <- tibble::tribble(
  ~uf, ~n, ~total, ~pct,
  "TO", 15, 139, "11%",
  "MT", 22, 141, "15%",
  "RR", 5, 15, "33%",
  "MA", 92, 217, "42%",
  "AP", 8, 16, "50%",
  "PA", 96, 144, "67%",
  "AC", 22, 22, "100%",
  "RO", 52, 52, "100%",
  "AM", 62, 62, "100%"
)
```


Na Amazônia Legal, cerca de `r scales::number(total)` pessoas vivem em áreas 
consideradas de risco. Dessas, `r scales::percent(alto/total)` estão em áreas de
risco **alto** e `r scales::percent(muito/total)` estão em áreas de risco 
**muito alto**.

<!-- Do total de `r n_munis` **municípios mapeados**, a maioria está no 
`r muni_uf$uf[nrow(muni_uf)]`, com `r muni_uf$n[nrow(muni_uf)]` municípios 
analisados (@tbl-mun-map). -->

Dos 374 municípios mapeados na região amazônica, a maioria está no Pará (PA),
com 96 municípios setorizados. No entanto, os estados do Acre (AC), Amazonas
(AM) e Rondônia (RO) tiveram 100% de seus municípios analisados (@tbl-mun-map).
Apesar disso, apenas 290 municípios apresentaram setores de risco; nos 84
municípios restantes, não foram identificadas áreas de risco pelo SGB.

```{r}
#| label: tbl-mun-map
#| tbl-cap: Quantidade de municípios mapeados por UF

knitr::kable(muni_uf)
```

## População em risco nos 290 municípios monitorados

- 3,3 % da população em municípios monitorados da Amazônia Legal estão em áreas de risco
- A proporção é maior no Acre (6%) e Amapá (5,7%)

```{r}
#| label: tbl-pct
#| tbl-cap: População em risco por UF

total_pessoas <- censo |>
  dplyr::summarise(total = sum(v0001, na.rm = TRUE), .by = id_uf_sigla) |>
  dplyr::filter(total > 0)

total_pessoas |>
  dplyr::left_join(uf, dplyr::join_by(id_uf_sigla == uf)) |>
  dplyr::mutate(
    risco = as.numeric(stringr::str_remove(pessoas, " "))
  ) |>
  dplyr::arrange(risco) |>
  janitor::adorn_totals() |>
  dplyr::mutate(
    pct = risco / total,
    pct = scales::percent(pct, .1),
    total = scales::number(total),
    risco = scales::number(risco)
  ) |>
  dplyr::select(-pessoas) |>
  purrr::set_names(
    "UF", "População total nos locais mapeados", "População em risco",
    "% da população emr isco"
  ) |>
  knitr::kable()
```

## Perfil demográfico

```{r}
#| label: perfil-demo

alf <- readr::read_csv(here::here(raw, "censo2022/censo_alfab.csv")) |>
  tidyr::pivot_longer(V00748:V00760) |>
  dplyr::left_join(dict, dplyr::join_by(name == variavel)) |>
  dplyr::filter(!is.na(value))

alf_risco <- risco_censo |>
  tibble::as_tibble() |>
  dplyr::inner_join(alf) |>
  dplyr::filter(!is.na(descricao)) |>
  dplyr::mutate(n = value * pct_area_risco) |>
  dplyr::summarise(n = sum(n)) |>
  dplyr::pull(n)

sexo <- readr::read_csv(here::here(raw, "censo2022/censo_sexo_cor.csv")) |>
  tidyr::pivot_longer(V01337:V01346) |>
  dplyr::left_join(dict, dplyr::join_by(name == variavel)) |>
  dplyr::filter(!is.na(value)) |>
  dplyr::mutate(
    genero = ifelse(stringr::str_detect(descricao, "feminino"), "F", "M")
  )
sexo_risco <- risco_censo |>
  tibble::as_tibble() |>
  dplyr::inner_join(sexo) |>
  dplyr::filter(!is.na(descricao)) |>
  dplyr::mutate(
    n = value * pct_area_risco, 
    genero = ifelse(stringr::str_detect(descricao, "feminino"), "F", "M")
  ) |>
  dplyr::summarise(n = sum(n), .by = genero) |>
  dplyr::mutate(pct = n / sum(n))

idade <- readr::read_csv(here::here(raw, "censo2022/censo_idade.csv")) |>
  tidyr::pivot_longer(V01031:V01041) |>
  dplyr::left_join(dict, dplyr::join_by(name == variavel)) |>
  dplyr::filter(!is.na(value))
idade_risco <- risco_censo |>
  tibble::as_tibble() |>
  dplyr::inner_join(idade) |>
  dplyr::filter(!is.na(descricao)) |>
  dplyr::mutate(n = value * pct_area_risco) |>
  dplyr::summarise(n = sum(n), .by = descricao) |>
  dplyr::mutate(
    pct = n / sum(n),
    pct_acum = cumsum(pct)
  )

cor <- readr::read_csv(here::here(raw, "censo2022/censo_sexo_cor.csv")) |>
  tidyr::pivot_longer(V01337:V01346) |>
  dplyr::left_join(dict, dplyr::join_by(name == variavel)) |>
  dplyr::filter(!is.na(value)) |>
  dplyr::mutate(cor = stringr::str_extract(descricao, "(?<=é )\\w+"))
cor_risco <- risco_censo |>
  tibble::as_tibble() |>
  dplyr::inner_join(cor) |>
  dplyr::filter(!is.na(descricao)) |>
  dplyr::mutate(
    n = value * pct_area_risco, 
    cor = stringr::str_extract(descricao, "(?<=é )\\w+")
  ) |>
  dplyr::summarise(n = sum(n), .by = cor) |>
  dplyr::mutate(pct = n / sum(n))

```

- `r scales::percent(alf_risco/total)` das pessoas em áreas de risco são alfabetizadas
- A maioria das pessoas responsáveis por domicílios em áreas de risco são mulheres (55%) (@tbl-sexo)
- 69% da população em risco é parda (@tbl-cor)

```{r}
#| label: tbl-cor
#| tbl-cap: População em risco por cor ou raça

cor_risco |>
  dplyr::arrange(dplyr::desc(n)) |>
  dplyr::mutate(n = scales::number(n), pct = scales::percent(pct, .1)) |>
  purrr::set_names("Cor", "Estimativa população em risco", "%") |>
  knitr::kable()
```

- Mais de um terço da população tem até 19 anos (34%), e 51% de quem vive nessas áreas tem menos de 30 anos (@tbl-idade)
- Em Roraima, a população é ainda mais jovem: 32% das pessoas em áreas de risco têm até 14 anos

```{r}
#| label: tbl-idade
#| tbl-cap: População em risco por faixa etária

idade_risco |>
  dplyr::mutate(
    n = scales::number(n), 
    pct = scales::percent(pct, .1), 
    pct_acum = scales::percent(pct_acum, .1)
  ) |>
  purrr::set_names("Faixa etária", "Estimativa população em risco", "%", "% acumulado") |>
  knitr::kable()
```
```{r}
#| label: tbl-idade-uf
#| tbl-cap: População em risco por faixa etária

risco_censo |>
  tibble::as_tibble() |>
  dplyr::inner_join(idade) |>
  dplyr::filter(!is.na(descricao)) |>
  dplyr::mutate(n = value * pct_area_risco) |>
  dplyr::summarise(n = sum(n), .by = c(descricao, uf)) |>
  dplyr::arrange(uf) |>
  tidyr::pivot_wider(names_from = uf, values_from = n) |>
  dplyr::mutate(dplyr::across(
    AC:TO, 
    \(x) paste0(round(x), " (", scales::percent(x/sum(x), 1), " - ac. ", scales::percent(cumsum(x/sum(x)), 1), ")")
  )) |>
  dplyr::rename("Faixa etária" = descricao) |>
  knitr::kable()
```

```{r}
#| label: tbl-sexo
#| tbl-cap: População em risco por gênero

sexo_risco |>
  dplyr::mutate(
    n = scales::number(n), 
    pct = scales::percent(pct, .1)
  ) |>
  purrr::set_names("Gênero", "Estimativa população em risco", "%") |>
  knitr::kable()
```

## Tipo de domicílio e classificação dos setores censitários

- A grande maioria dos domicílios em áreas de risco (93%) são casas (@tbl-tipo)
- Fora dos setores censitários considerados "Não especiais", a população em risco se concentra (45%) em favelas e comunidades urbanas (@tbl-tipo-setor)
- Essa proporção aumenta para áreas de risco **muito alto**: 61% (147 mil pessoas) de quem está nessas áreas vive em favelas
- 34% das pessoas residentes em áreas de risco **alto** moram em favelas e comunidades urbanas

Segundo o IBGE, favelas e comunidades urbanas são áreas com predominância de 
domicílios em ocupações informais (domicílios que não têm sua propriedade 
formalizada através de escritura ou outro instrumento jurídico equivalente). 
Além disso, incluem pelo menos um dos demais critérios: ausência ou oferta 
incompleta de serviços públicos; predomínio de edificações, arruamento e 
infraestrutura que usualmente são autoproduzidos ou se orientam por parâmetros 
urbanísticos e construtivos distintos dos definidos pelos órgãos públicos; 
localização em áreas com restrição à ocupação definidas pela legislação 
ambiental ou urbanística (ocupações irregulares em reservas ambientais ou outras 
áreas restritas, como encostas inseguras, vias públicas, margens de rios ou 
outras áreas impróprias para residências).


```{r}
#| label: tipo

tipo <- readr::read_csv(here::here(raw, "censo2022/censo_tipo.csv")) |>
  tidyr::pivot_longer(cols = starts_with("V")) |>
  dplyr::left_join(dict, dplyr::join_by(name == variavel)) |>
  dplyr::filter(!is.na(value))

tipo_risco <- risco_censo |>
  tibble::as_tibble() |>
  dplyr::inner_join(tipo) |>
  dplyr::filter(!is.na(descricao)) |>
  dplyr::mutate(n = value * pct_area_risco) |>
  dplyr::summarise(n = sum(n), .by = descricao) |>
  dplyr::mutate(
    pct = n / sum(n),
    descricao = stringr::str_remove(descricao, "^.+\\,? ")
  )

tipo_setor <- readr::read_csv(here::here(raw, "censo2022/tipo_setor.csv")) |>
  dplyr::left_join(censo) |>
  dplyr::transmute(id_setor_censitario, descricao = tipo_setor, value = v0001) |>
  dplyr::filter(!is.na(value))
tipo_setor_risco <- risco_censo |>
  tibble::as_tibble() |>
  dplyr::inner_join(tipo_setor) |>
  dplyr::filter(!is.na(descricao)) |>
  dplyr::mutate(n = value * pct_area_risco) |>
  dplyr::summarise(n = sum(n), .by = descricao) |>
  dplyr::mutate(pct = n / sum(n))
```

```{r}
#| label: tbl-tipo
#| tbl-cap: Áreas em risco por tipo de domicílio

tipo_risco |>
  dplyr::filter(pct > .0005) |>
  dplyr::arrange(dplyr::desc(n)) |>
  dplyr::mutate(
    n = scales::number(n), 
    pct = scales::percent(pct, .1), 
  ) |>
  purrr::set_names("Tipo de domicílio", "Estimativa domicílios em risco", "%") |>
  knitr::kable()
```

```{r}
#| label: tbl-tipo-setor
#| tbl-cap: População em risco por tipo de setor censitário

tipo_setor_risco |>
  dplyr::arrange(dplyr::desc(n)) |>
  dplyr::mutate(
    n = scales::number(n, 1), 
    pct = scales::percent(pct, .1)
  ) |>
  purrr::set_names("Tipo de setor", "Estimativa população em risco", "%") |>
  knitr::kable()
```

### Outras regiões

Em municípios monitorados pelo SGB fora da Amazônia Legal, a população em áreas 
de risco estão concentradas também em favelas e comunidades urbanas, mas numa 
proporção menor.

- Na Amazônia, 45% da população em risco vive em favelas e comunidades urbanas
- Fora da Amazônia, essa taxa é de 22% (@tbl-tipo-outros)
- Mesmo em áreas de risco muito alto, a proporção em favelas é de 24% (@tbl-tipo-outros2)

```{r}
#| label: tbl-tipo-outros
#| tbl-cap: População em risco por tipo de setor censitário fora da Amazônia

tipo_setor_outros <- readr::read_csv(here::here(tidy, "fora_amazonia/tipo_setor_outros.csv"))

tipo_setor_outros |>
  dplyr::summarise(n = sum(n), .by = tipo_setor) |>
  dplyr::arrange(dplyr::desc(n)) |>
  dplyr::mutate(
    pct = n / sum(n),
    n = scales::number(n, 1), 
    pct = scales::percent(pct, .1)
  ) |>
  purrr::set_names("Tipo de setor", "Estimativa população em risco", "%") |>
  knitr::kable()
```

```{r}
#| label: tbl-tipo-outros2
#| tbl-cap: População fora da Amazônia por grau de risco e tipo de setor censitário 

tipo_setor_outros |>
  dplyr::summarise(n = sum(n), .by = c(tipo_setor, grau_risco)) |>
  dplyr::arrange(dplyr::desc(n)) |>
  tidyr::pivot_wider(names_from = grau_risco, values_from = n, values_fill = 0) |>
  dplyr::mutate(
    Alto = stringr::str_glue("{scales::number(Alto)} ({scales::percent(Alto/sum(Alto), .1)})"),
    `Muito alto` = stringr::str_glue("{scales::number(`Muito alto`)} ({scales::percent(`Muito alto`/sum(`Muito alto`), .1)})")
  ) |>
  purrr::set_names("Tipo de setor", "Estimativa população em risco alto", "Estimativa população em risco muito alto") |>
  knitr::kable()
```

## Acesso à rede de esgoto

- Mais de um terço (35%) dos domicílios em área de risco destina o esgoto em fossa rudimentar ou buraco
- Apenas 17,8% dos domicílios nessas áreas têm acesso à rede geral ou pluvial. Outros 7% têm acesso à rede via fossa séptica ou fossa filtro

```{r}
#| label: esgoto

esgoto <- here::here(raw, "censo2022/censo_esgoto.csv") |>
  readr::read_csv(col_types = paste(rep("c", 23), collapse = "")) |>
  tidyr::pivot_longer(cols = starts_with("V")) |>
  dplyr::left_join(dict, dplyr::join_by(name == variavel)) |>
  dplyr::filter(!is.na(value))

esgoto_risco <- risco_censo |>
  tibble::as_tibble() |>
  dplyr::inner_join(esgoto) |>
  dplyr::filter(!is.na(descricao)) |>
  dplyr::mutate(n = value * pct_area_risco) |>
  dplyr::summarise(n = sum(n), .by = descricao) |>
  dplyr::mutate(
    pct = n / sum(n),
    descricao = stringr::str_remove(descricao, "^.+Destinação do esgoto( .+é)? ")
  )
```

```{r}
#| label: tbl-esgoto
#| tbl-cap: Domicílios em risco por tipo de esgoto

esgoto_risco |>
  dplyr::arrange(dplyr::desc(n)) |>
  dplyr::mutate(
    n = scales::number(n), 
    pct = scales::percent(pct, .1)
  ) |>
  purrr::set_names("Condição de acesso à rede de esgoto", "Estimativa domicílios em risco", "%") |>
  knitr::kable()
```

### Outras regiões

Em municípios localizados em regiões fora da Amazônia Legal, o acesso à rede de
esgoto em áreas de risco é bastante diferente: 63% dos domicílios em risco 
possuem acesso a rede geral ou pluvial.

```{r}
#| label: tbl-esgoto-outros
#| tbl-cap: Domicílios em risco por tipo de esgoto, em áreas fora da Amazônia Legal

esgoto_risco_outros <- readr::read_csv(here::here(tidy, "fora_amazonia/esgoto_outros.csv"))
esgoto_risco_outros |>
  dplyr::arrange(dplyr::desc(n)) |>
  dplyr::mutate(n = scales::number(n), pct = scales::percent(pct, .1)) |>
  purrr::set_names("Condição de acesso à rede de esgoto", "Estimativa domicílios em risco", "%") |>
  knitr::kable()

```


## Coleta de lixo

- A maior parte das moradias em áreas de risco tem acesso à coleta de lixo regular, mas uma parcela significativa ainda depende de métodos alternativos ou inadequados, como descarte em terrenos baldios ou queima (@tbl-lixo)
- A proporção de pessoas em risco sem acesso à coleta adequada de lixo reflete desigualdades no fornecimento de serviços básicos em áreas vulneráveis.

```{r}
#| label: lixo

lixo <- readr::read_csv(here::here(raw, "censo2022/censo_lixo.csv")) |>
  tidyr::pivot_longer(cols = starts_with("V")) |>
  dplyr::left_join(dict, dplyr::join_by(name == variavel)) |>
  dplyr::filter(!is.na(value))
lixo_risco <- risco_censo |>
  tibble::as_tibble() |>
  dplyr::inner_join(lixo) |>
  dplyr::filter(!is.na(descricao)) |>
  dplyr::mutate(n = value * pct_area_risco) |>
  dplyr::summarise(n = sum(n), .by = descricao) |>
  dplyr::mutate(
    pct = n / sum(n),
    descricao = stringr::str_extract(descricao, "Lixo.+")
  )
```

```{r}
#| label: tbl-lixo
#| tbl-cap: População em risco por tipo de coleta de lixo

lixo_risco |>
  dplyr::arrange(dplyr::desc(n)) |>
  dplyr::mutate(
    n = scales::number(n), 
    pct = scales::percent(pct, .1)
  ) |>
  purrr::set_names("Condição de coleta de lixo", "Estimativa domicílios em risco", "%") |>
  knitr::kable()
```

### Outras regiões

Fora da Amazônia Legal, outras áreas mapeadas têm diferenças em relação à
destinação do lixo, mas não tão constratante quanto o acesso à rede de esgoto.
A proporção de domicílios que queimam o lixo na propriedade na Amazônia é 
maior, mas ainda assim é pequena comparado com a quantidade de pessoas que 
possuem coleta domiciliar.

```{r}
#| label: tbl-lixo-outros
#| tbl-cap: Domicílios em risco por tipo de coleta de lixo, em áreas fora da Amazônia Legal

lixo_risco_outros <- readr::read_csv(here::here(tidy, "fora_amazonia/lixo_outros.csv"))
lixo_risco_outros |>
  dplyr::arrange(dplyr::desc(n)) |>
  dplyr::mutate(n = scales::number(n), pct = scales::percent(pct, .1)) |>
  purrr::set_names("Condição de coleta de lixo", "Estimativa domicílios em risco", "%") |>
  knitr::kable()

```

## Locais destacados

No Pará, estado com o maior número de municípios mapeados pelo SGB, cerca de 
257 mil pessoas vivem em áreas consideradas de risco. No entanto, 
percentualmente a situação é mais grave no Acre e Amapá, onde cerca de 6% da 
população vive em locais de risco alto ou muito alto.

```{r}
#| label: tbl-uf
#| tbl-cap: Pessoas em áreas de risco por UF

pessoas_uf <- censo |>
  dplyr::summarise(
    .by = id_uf_sigla, total_pessoas = sum(v0001)
  ) |>
  dplyr::filter(!is.na(total_pessoas)) |>
  dplyr::rename(uf = id_uf_sigla)

risco_censo |>
  tibble::as_tibble() |>
  dplyr::mutate(pessoas = v0001 * pct_area_risco) |>
  dplyr::summarise(
    .by = c(grau_risco, uf), total_pessoas = sum(pessoas)
  ) |>
  tidyr::pivot_wider(names_from = grau_risco, values_from = total_pessoas) |>
  dplyr::mutate(total = Alto + `Muito alto`) |>
  dplyr::arrange(dplyr::desc(total)) |>
  dplyr::left_join(pessoas_uf) |>
  dplyr::arrange(dplyr::desc(total)) |>
  dplyr::mutate(
    pct = scales::percent(total / total_pessoas, .1),
    dplyr::across(-c(uf, pct), scales::number)
  ) |>
  knitr::kable()
```

### Municípios com mais pessoas em risco

- Proporcionalmente, Vitória do Jari (AP) é o município com mais pessoas em risco: são mais de 6 mil pessoas em situação de risco alto, representando 53% da população
- Em número absoluto de pessoas, moradores de Belém (PA) são os mais afetados, com mais de 129 mil pessoas (10% da população) vivendo em áreas de risco alto ou muito alto

```{r}
#| label: tbl-mun-ppl-pct
#| tbl-cap: 10 municípios com maior % de moradores em risco

pessoas_mun <- censo |>
  dplyr::summarise(
    .by = c(id_municipio, id_municipio_nome, id_uf_sigla), 
    total_pessoas = sum(v0001)
  ) |>
  dplyr::transmute(
    CD_MUN = id_municipio, municipio = id_municipio_nome,
    uf = id_uf_sigla, total_pessoas
  )

risco_censo |>
  tibble::as_tibble() |>
  dplyr::mutate(pessoas = v0001 * pct_area_risco) |>
  dplyr::summarise(
    .by = c(cd_geocmu, grau_risco, uf), total_pessoas = sum(pessoas)
  ) |>
  tidyr::pivot_wider(
    names_from = grau_risco, values_from = total_pessoas, values_fill = 0
  ) |>
  dplyr::mutate(total = Alto + `Muito alto`) |>
  dplyr::arrange(dplyr::desc(total)) |>
  dplyr::left_join(pessoas_mun, dplyr::join_by(cd_geocmu == CD_MUN, uf)) |>
  dplyr::mutate(
    total_risco = scales::number(total, 1),
    pct = total / total_pessoas,
    pct_risco = scales::percent(total / total_pessoas, 1),
    dplyr::across(
      c(Alto, `Muito alto`, total_pessoas), 
      \(x) scales::number(x, 1)
    )
  ) |>
  # clipr::write_clip()
  dplyr::slice_max(pct, n = 10) |>
  dplyr::select(-cd_geocmu, -pct, -total) |>
  dplyr::relocate(total_risco, .before = total_pessoas) |>
  dplyr::relocate(municipio, uf, .before = Alto) |>
  knitr::kable()
```

```{r}
#| label: tbl-mun-ppl-n
#| tbl-cap: 10 municípios com maior número de moradores em risco

risco_censo |>
  tibble::as_tibble() |>
  dplyr::mutate(pessoas = v0001 * pct_area_risco) |>
  dplyr::summarise(
    .by = c(cd_geocmu, grau_risco, uf), total_pessoas = sum(pessoas)
  ) |>
  tidyr::pivot_wider(
    names_from = grau_risco, values_from = total_pessoas, values_fill = 0
  ) |>
  dplyr::mutate(total = Alto + `Muito alto`) |>
  dplyr::arrange(dplyr::desc(total)) |>
  dplyr::left_join(pessoas_mun, dplyr::join_by(cd_geocmu == CD_MUN, uf)) |>
  dplyr::mutate(
    total_risco = scales::number(total, 1),
    pct = total / total_pessoas,
    pct_risco = scales::percent(total / total_pessoas, 1),
    dplyr::across(
      c(Alto, `Muito alto`, total_pessoas), 
      \(x) scales::number(x, 1)
    )
  ) |>
  dplyr::slice_max(total, n = 10) |>
  dplyr::select(-cd_geocmu, -pct, -total) |>
  dplyr::relocate(total_risco, .before = total_pessoas) |>
  dplyr::relocate(municipio, uf, .before = Alto) |>
  knitr::kable()
```

### Municípios com mais de 90% das pessoas em risco em favelas

- Lábrea (AM), Vitória do Jari (AP), Ananindeua (PA) e Manaus (MA): mais de 90% das pessoas em áreas de risco vivem em favelas e comunidades urbanas

```{r}

tipo_setor <- readr::read_csv(here::here(raw, "censo2022/tipo_setor.csv"))
muns <- censo |>
  dplyr::filter(id_municipio %in% c("1302405", "1600808", "1500800", "1302603")) |>
  dplyr::distinct(id_municipio, id_municipio_nome, id_uf_sigla)
risco_censo |>
  dplyr::filter(cd_geocmu %in% c("1302405", "1600808", "1500800", "1302603")) |>
  dplyr::left_join(tipo_setor) |> 
  dplyr::mutate(pessoas = pct_area_risco * v0001) |>
  dplyr::as_tibble() |>
  dplyr::summarise(pessoas = sum(pessoas), .by = c(tipo_setor, cd_geocmu)) |>
  dplyr::group_by(cd_geocmu) |>
  dplyr::mutate(pct = pessoas / sum(pessoas)) |>
  dplyr::slice_max(pct) |>
  dplyr::ungroup() |>
  dplyr::left_join(muns, dplyr::join_by(cd_geocmu == id_municipio)) |>
  dplyr::transmute(
    id_municipio_nome, id_uf_sigla, tipo_setor, 
    pessoas = scales::number(pessoas), pct = scales::percent(pct, .1)
  ) |>
  purrr::set_names("Município", "UF", "Tipo setor", "Pessoas afetadas", "%") |>
  knitr::kable()

```

#### Lábrea (AM): risco de erosão e inundação

**Lábrea (AM)** tem uma diferença muito grande em relação ao acesso à rede de 
esgoto entre a população que mora dentro e fora de áreas de risco. Em áreas de 
risco, o destino do esgoto de cerca de 60% da população é em rio, lago ou 
córrego. Em outras regiões sem risco, essa proporção é de 12%.

O acesso à rede de esgoto é possível para 28% da população de Lábrea que não está 
nas áreas de risco alto ou muito alto. Dentro dessas áreas, são menos de 9%.

```{r}
#| label: tbl-labrea
#| tbl-cap: Tipos de risco em Lábrea

risco |>
  tibble::as_tibble() |>
  dplyr::select(-geometry) |>
  dplyr::filter(munic == "LÁBREA") |>
  dplyr::left_join(risco_censo) |>
  dplyr::select(dplyr::matches("tipolo|grau_risco|cobrade|pct_|v0001")) |>
  dplyr::select(dplyr::where(\(x) !all(is.na(x)))) |>
  dplyr::mutate(pessoas = pct_area_risco * v0001) |>
  dplyr::summarise(
    .by = c(tipolo_g1, tipolo_e1, cobrade_01, tipolo_g2, cobrade_02, grau_risco), 
    pessoas = sum(pessoas)
  ) |>
  dplyr::mutate(pessoas = scales::number(pessoas)) |>
  knitr::kable()
```


#### Vitória do Jari (AP): risco de inundação em domicílios chefiados por mulheres

- Mulheres chefiam 56% dos lares em áreas de risco na cidade de Vitória do Jari
- Em setores da cidade sem áreas de risco, essa taxa é de 24%
- As áreas mapeadas no município têm risco de inundação

```{r}
#| label: tbl-vitoria
#| tbl-cap: Tipos de risco em Vitória do Jari

risco |>
  tibble::as_tibble() |>
  dplyr::filter(munic == "VITÓRIA DO JARI") |>
  dplyr::select(-geometry) |>
  dplyr::left_join(risco_censo) |>
  dplyr::select(dplyr::matches("tipolo|grau_risco|cobrade|pct_|v0001")) |>
  dplyr::select(dplyr::where(\(x) !all(is.na(x)))) |>
  dplyr::mutate(pessoas = pct_area_risco * v0001) |>
  dplyr::summarise(
    .by = c(tipolo_g1, cobrade_01, grau_risco), 
    pessoas = sum(pessoas)
  ) |>
  dplyr::mutate(pessoas = scales::number(pessoas)) |>
  knitr::kable()
```

```{r}
#| label: tbl-gen-vit
#| tbl-cap: 56% dos domicílios em áreas de risco são comandado por mulheres

risco_censo |>
  tibble::as_tibble() |>
  dplyr::filter(cd_geocmu == 1600808) |>
  dplyr::inner_join(sexo) |>
  dplyr::filter(!is.na(descricao)) |>
  dplyr::mutate(
    n = value * pct_area_risco, 
    genero = ifelse(stringr::str_detect(descricao, "feminino"), "F", "M")
  ) |>
  dplyr::summarise(n = sum(n), .by = genero) |>
  dplyr::mutate(
    pct = scales::percent(n / sum(n)), 
    n = scales::number(n)
  ) |>
  knitr::kable()

```

#### Ananindeua (PA): inundação, erosão, deslizamento

```{r}
#| label: tbl-anani
#| tbl-cap: Tipos de risco em Ananindeua

risco |>
  tibble::as_tibble() |>
  dplyr::filter(munic == "ANANINDEUA") |>
  dplyr::select(-geometry) |>
  dplyr::left_join(risco_censo) |>
  dplyr::select(dplyr::matches("tipolo|grau_risco|cobrade|pct_|v0001")) |>
  dplyr::select(dplyr::where(\(x) !all(is.na(x)))) |>
  dplyr::mutate(pessoas = pct_area_risco * v0001) |>
  dplyr::summarise(
    .by = c(tipolo_g1, tipolo_e1, cobrade_01, tipolo_g2, cobrade_02, grau_risco), 
    pessoas = sum(pessoas)
  ) |>
  dplyr::mutate(pessoas = scales::number(pessoas)) |>
  knitr::kable()
```


### Tabatinga (AM): 65% da população am áreas de risco vive em agrupamentos indígenas

- 10 setores censitários afetados, dos quais 6 são agrupamentos indígenas
- Os cerca de 215 indígenas em áreas de risco estão divididos em área rural (13%) e urbana (87%)
- Todas as áreas de risco mapeadas em Tabatinga estão sob risco de erosão e deslizamento devido a terras caídas

```{r}
#| label: tbl-tabatinga-risco
#| tbl-cap: Tipos de risco em Tabatinga

risco |>
  tibble::as_tibble() |>
  dplyr::filter(munic == "TABATINGA") |>
  dplyr::select(-geometry) |>
  dplyr::left_join(risco_censo) |>
  dplyr::select(dplyr::matches("tipolo|grau_risco|cobrade|pct_|v0001")) |>
  dplyr::select(dplyr::where(\(x) !all(is.na(x)))) |>
  dplyr::mutate(pessoas = pct_area_risco * v0001) |>
  dplyr::summarise(
    .by = c(tipolo_g1, tipolo_e1, cobrade_01, tipolo_g2, cobrade_02, grau_risco), 
    pessoas = sum(pessoas)
  ) |>
  dplyr::mutate(pessoas = scales::number(pessoas)) |>
  knitr::kable()
```

```{r}
#| label: fig-tab
#| fig-cap: TIs em Tabatinga (AM) em locais de risco - Évare I e Tukuna Umariaçu

ind_tab <- risco_censo |>
  dplyr::filter(cd_geocmu == "1304062") |>
  dplyr::mutate(id_setor_censitario = as.numeric(CD_SETOR)) |>
  dplyr::left_join(tipo_setor, dplyr::join_by(id_setor_censitario)) |>
  dplyr::filter(tipo_setor == "Agrupamento indígena")
# sf::sf_use_s2(TRUE)
tis <- geobr::read_indigenous_land() |>
  dplyr::filter(abbrev_state == "AM") |>
  sf::st_crop(ind_tab)

tis |>
  ggplot2::ggplot() + 
  ggplot2::geom_sf() +
  ggplot2::geom_sf_label(ggplot2::aes(label = terrai_nom)) +
  ggplot2::geom_sf(data = ind_tab, fill = "red", color = "red")

```

```{r}
#| label: tbl-taba
#| tbl-cap: Indígenas em áreas de risco em Tabatinga (AM)

risco_censo |>
  dplyr::filter(cd_geocmu == "1304062") |>
  dplyr::distinct(id_setor_censitario, grau_risco, tipolo_g1, pct_area_risco) |>
  dplyr::left_join(censo, dplyr::join_by(id_setor_censitario)) |>
  dplyr::left_join(tipo_setor, dplyr::join_by(id_setor_censitario)) |>
  dplyr::mutate(pessoas = pessoas * pct_area_risco) |>
  dplyr::filter(tipo_setor == "Agrupamento indígena") |>
  dplyr::summarise(pessoas = sum(pessoas), .by = SITUACAO) |>
  dplyr::mutate(pct = pessoas / sum(pessoas)) |>
  janitor::adorn_totals() |>
  dplyr::mutate(pessoas = scales::number(pessoas), pct = scales::percent(pct, .1)) |>
  knitr::kable()
  
```

### Principais capitais: Belém e Manaus

#### Belém

- O maior risco em Belém é de inundação: 89% das pessoas em áreas de risco estão sujeitas a inundação
- No total, são cerca de 129 mil pessoas em áreas de risco alto ou muito alto em Belém


```{r}
#| label: tbl-belem
#| tbl-cap: Tipos de risco em Belém

risco_censo |>
  tibble::as_tibble() |>
  # dplyr::select(dplyr::matches("tipolo|cobrade")) |>
  # dplyr::select(dplyr::where(\(x) !all(is.na(x)))) |>
  dplyr::filter(cd_geocmu == "1501402") |>
  dplyr::mutate(pessoas = v0001 * pct_area_risco) |>
  dplyr::summarise(pessoas = sum(pessoas), .by = tipolo_g1) |>
  dplyr::mutate(pct = pessoas / sum(pessoas)) |>
  janitor::adorn_totals() |>
  dplyr::mutate(
    pct = scales::percent(pct),
    pessoas = scales::number(pessoas)
  ) |>
  knitr::kable()
```

#### Manaus (AM)

- Em Manaus, 91% das pessoas em áreas de risco (cerca de 44 mil) estão sujeitas a deslizamentos
- As outras pessoas em áreas de risco estão sujeitas a inundações


```{r}
#| label: tbl-manaus
#| tbl-cap: Tipos de risco em Manaus

risco_censo |>
  tibble::as_tibble() |>
  dplyr::filter(cd_geocmu == "1302603") |>
  dplyr::mutate(pessoas = v0001 * pct_area_risco) |>
  dplyr::select(dplyr::matches("tipolo|cobrade"), pessoas) |>
  dplyr::select(dplyr::where(\(x) !all(is.na(x)))) |>
  dplyr::summarise(pessoas = sum(pessoas), .by = tipolo_g1) |>
  dplyr::mutate(
    pct = scales::percent(pessoas / sum(pessoas)),
    pessoas = scales::number(pessoas)
  ) |>
  knitr::kable()
```

##### Esgoto e Lixo

- Cerca de um 29% dos moradores de áreas consideradas com risco geológico alto e muito alto têm acesso à rede geral de esgoto. Em setores que não possuem áreas de risco, essa proporção é de mais de 53% 
- Mais de 13 mil pessoas (28%) em área de risco utilizam fossa rudimentar ou buraco. Nos setores sem áreas de risco, apenas 16%
- No geral, pessoas em áreas de risco têm coleta de lixo no domicílio (87%), apesar de ser uma taxa inferior aos setores sem áreas de risco (92%)

##### Alfabetização

- Em áreas de risco alto e muito alto, a taxa de alfabetização gira em torno de 68%.
- Fora dessas regiões, a taxa é de 74%

##### Cor

- Em locais com risco alto ou muito alto, a prevalência de pessoas brancas é relativamente menor: 16% contra 24% em setores sem risco
- A proporção de pessoas pardas e pretas é maior em áreas de risco

##### Idade

- As pessoas que moram em áreas de risco tendem a ser mais jovens: 29% são [crianças de até 14 anos]((https://docs.google.com/spreadsheets/d/13bLUr-C-Nh7GqZ7pXsC7cf26Ab1ReqAJRs-psaJ-oTk/edit?gid=2088708287#gid=2088708287))
- Esse é o maior percentual entre as capitais


##### Gênero

- Mais de metade (56%) dos domicílios em áreas de risco alto e muito alto são comandados por mulheres
- Essa taxa é um pouco menor em setores sem áreas de risco: 53%

##### Pior setor

- O setor censitário com piores índices fica no Loteamento João Paulo, no bairro Jorge Teixeira
- Praticamente metade do setor (48%) é classificado como área de risco alto ou muito alto, com risco de deslizamento
- Segundo o Censo 2022, 255 pessoas moram na região, em casas
- Destinação do esgoto do banheiro ou sanitário ou buraco para dejeções é fossa rudimentar ou buraco
- Na maior parte dos casos, o lixo é depositado em caçamba ou jogado em terreno baldio, encosta ou área pública
- Mais de um terço das pessoas não são alfabetizadas (36%)

##### Observações

- Em áreas de risco, a população é estimada de forma proporcional à porcentagem que a área de risco ocupa sobre os setores censitários
- Fora das áreas de risco, foram usados os dados dos setores inteiros, considerando somente os setores sem nenhuma sobreposição com áreas de risco
- Para encontrar o pior setor, todos os setores com alguma área de risco muito alto foram agrupados por proximidade dos valores de todas as variáveis envolvidas (k-médias). O pior setor foi escolhido como aquele que se encontrava entre os cinco primeiros para os seguintes recortes:
  - menor taxa de coleta de lixo em domicílio
  - menor taxa de acesso à rede de esgoto
  - menor taxa de alfabetização entre jovens


## Rondônia (100% mapeado)

Em Rondônia, a principal ameaça são as inundações, que afetam cerca de 31 mil 
pessoas em áreas de risco (@tbl-risco-ro). A maior parte dos domicílios é
chefiada por homens, o que reflete a proporção de domicílios liderados por 
gênero no estado como um todo (@tbl-sexo-ro).

```{r}
#| label: tbl-risco-ro
#| tbl-cap: Tipologia dos principais riscos em municípios rondonenses

risco_censo |>
  tibble::as_tibble() |>
  dplyr::select(-geometry) |>
  dplyr::filter(uf == "RO") |>
  dplyr::mutate(n = v0001 * pct_area_risco) |>
  dplyr::left_join(risco) |>
  dplyr::summarise(n = sum(n), .by = c(tipolo_g1, tipolo_e1, cobrade_01)) |>
  dplyr::arrange(n) |>
  dplyr::mutate(
    pct = scales::percent(n/sum(n), .1),
    n = scales::number(n)
  ) |>
  knitr::kable()
```

```{r}
#| label: tbl-sexo-ro
#| tbl-cap: Domicílios em áreas de risco por gênero em RO

geral_ro <- censo |>
  dplyr::filter(id_uf_sigla == "RO") |>
  dplyr::select(-id_municipio) |>
  dplyr::inner_join(sexo) |>
  dplyr::summarise(n = sum(value), .by = genero) |>
  dplyr::mutate(pct = scales::percent(n / sum(n)))

risco_censo |>
  tibble::as_tibble() |>
  dplyr::filter(uf == "RO") |>
  dplyr::inner_join(sexo) |>
  dplyr::mutate(n = value * pct_area_risco) |>
  dplyr::summarise(n = sum(n), .by = genero) |>
  dplyr::mutate(pct = scales::percent(n / sum(n))) |>
  dplyr::rename(n_risco = n, pct_risco = pct) |>
  dplyr::left_join(geral_ro) |>
  dplyr::rename(n_geral = n, pct_geral = pct) |>
  dplyr::mutate(
    n_risco = scales::number(n_risco), n_geral = scales::number(n_geral)
  ) |>
  knitr::kable()

```

Praticamente metade (47%) dos domicílios em regiões consideradas de risco em 
Rodônia destinam o esgoto em fossa rudimentar ou buraco (@tbl-ro-esgoto), 
similar à situação geral do estado: mesmo em setores sem áreas de risco, a 
principal destinação do esgoto é essa (@tbl-esgoto-ro-fora).

```{r}
#| label: tbl-ro-esgoto
#| tbl-cap: Esgoto em áreas de risco em Rondônia

risco_censo |>
  tibble::as_tibble() |>
  dplyr::filter(uf == "RO") |>
  dplyr::inner_join(esgoto) |>
  dplyr::mutate(n = value * pct_area_risco) |>
  dplyr::summarise(n = sum(n), .by = descricao) |>
  dplyr::mutate(
    pct = n / sum(n),
    descricao = stringr::str_remove(descricao, "^.+Destinação do esgoto( .+é)? ")
  ) |>
  dplyr::arrange(dplyr::desc(n)) |>
  dplyr::mutate(
    n = scales::number(n), 
    pct = scales::percent(pct, .1)
  ) |>
  purrr::set_names("Condição de acesso à rede de esgoto", "Estimativa domicílios em risco", "%") |>
  knitr::kable()
```

```{r}
#| label: tbl-esgoto-ro-fora
#| tbl-cap: Esgoto em setores censitários sem áreas de risco em Rondônia

esgoto |>
  dplyr::filter(
    id_uf_sigla == "RO", 
    !id_setor_censitario %in% risco_censo$id_setor_censitario
  ) |>
  dplyr::summarise(n = sum(value), .by = descricao) |>
  dplyr::mutate(
    pct = n / sum(n),
    descricao = stringr::str_remove(descricao, "^.+Destinação do esgoto( .+é)? ")
  ) |>
  dplyr::arrange(dplyr::desc(n)) |>
  dplyr::mutate(
    n = scales::number(n), 
    pct = scales::percent(pct, .1)
  ) |>
  purrr::set_names("Condição de acesso à rede de esgoto", "Estimativa domicílios em risco", "%") |>
  knitr::kable()
```

```{r}
#| label: tbl-ro-lixo
#| tbl-cap: Lixo em áreas de risco em Rondônia

risco_censo |>
  tibble::as_tibble() |>
  dplyr::filter(uf == "RO") |>
  dplyr::inner_join(lixo) |>
  dplyr::summarise(n = sum(value), .by = descricao) |>
  dplyr::mutate(
    descricao = stringr::str_extract(descricao, "Lixo.+"),
    pct = n / sum(n)
  ) |>
  dplyr::arrange(dplyr::desc(n)) |>
  dplyr::mutate(
    n = scales::number(n), 
    pct = scales::percent(pct, .1)
  ) |>
  purrr::set_names("Condição de coleta de lixo", "Estimativa domicílios em risco", "%") |>
  knitr::kable() 
```

- 72% das pessoas em áreas de risco em Rondônia são alfabetizadas
- 30% das pessoas em áreas de risco têm até 19 anos

```{r}
#| label: tbl-ro-alfab
#| tbl-cap: Alfabetização em áreas de risco em Rondônia

total <- risco_censo |>
  dplyr::filter(uf == "RO") |>
  dplyr::mutate(pessoas = v0001 * pct_area_risco) |>
  dplyr::pull(pessoas) |>
  sum()
alf_risco_ro <- risco_censo |>
  tibble::as_tibble() |>
  dplyr::inner_join(alf) |>
  dplyr::filter(!is.na(descricao), uf == "RO") |>
  dplyr::mutate(n = value * pct_area_risco) |>
  dplyr::summarise(n = sum(n)) |>
  dplyr::pull(n)

tibble::tibble(
  total_risco = total,
  alfab = alf_risco_ro,
  tx = scales::percent(alfab / total)
) |>
  dplyr::mutate(
    total_risco = scales::number(total_risco),
    alfab = scales::number(alfab)
  ) |>
  purrr::set_names("Estimativa de pesoas em risco", "Pessoas alfabetizadas", "%") |>
  knitr::kable()
```

```{r}
#| label: tbl-ro-idade
#| tbl-cap: População em áreas de risco em Rondônia por faixa etária

risco_censo |>
  tibble::as_tibble() |>
  dplyr::filter(uf == "RO") |>
  dplyr::inner_join(idade) |>
  dplyr::filter(!is.na(descricao)) |>
  dplyr::mutate(n = value * pct_area_risco) |>
  dplyr::summarise(n = sum(n), .by = descricao) |>
  dplyr::mutate(
    pct = n / sum(n),
    pct_acum = cumsum(pct)
  ) |>
  dplyr::mutate(
    n = scales::number(n),
    pct = scales::percent(pct),
    pct_acum = scales::percent(pct_acum)
  ) |>
  purrr::set_names("Faixa etária", "Estimativa população em risco", "%", "% acumulado") |>
  knitr::kable()

```

## Roraima (33% mapeado)

```{r}
#| label: tbl-risco-rr
#| tbl-cap: Tipologia dos principais riscos em Roraima

risco_censo |>
  tibble::as_tibble() |>
  dplyr::filter(uf == "RR") |>
  dplyr::mutate(n = v0001 * pct_area_risco) |>
  dplyr::summarise(n = sum(n), .by = tipolo_g1) |>
  dplyr::arrange(n) |>
  dplyr::mutate(
    pct = scales::percent(n/sum(n), .1),
    n = scales::number(n)
  ) |>
  knitr::kable()
```

Em Caracaraí (RR), onde mais de 1500 pessoas vivem em áreas consideradas de 
risco, 59% dos domicílioa nessas regiões são comandados por mulheres. Em setores
da cidade em que não há risco, essa taxa é de 37%, ou seja, a predominância é de 
homens responsáveis pelos domicílios.